【裁判字號】    89,簡上,117
【裁判日期】    900828
【裁判案由】    給付票款
【裁判全文】
臺灣板橋地方法院民事判決    八十九年度簡上字第一一七號
    上  訴  人  甲○○
    被上  訴人  乙○○
右當事人間請求給付票款事件，上訴人對於中華民國八十九年一月十九日臺灣板橋地
方法院三重簡易庭八十八年重簡字第一一五八號第一審判決提起上訴，本院判決如左
：
    主      文
上訴駁回。
第二審訴訟費用由上訴人負擔。
    事      實
甲、上訴人方面：
一、聲明：求為判決：
  （一）原判決廢棄。
  （二）被上訴人應連帶給付上訴人新台幣（下同）三十萬元，及自民國八十八年二
        月一日起至清償日止，按週年利率百分之六計算之利息。
二、陳述：除與原判決記載相同者，茲引用之外，補稱：
  （一）原審判決被上訴人勝訴之理由，無非係以如附表編號七所示之支票一紙（此
        紙支票下稱系爭支票），及如附表編號一至六所示之支票六紙有間，且簽發
        日期、金額與被上訴人所辯及證人榮杰所言一致，是被上訴人抗辯上訴人
        明知訴外人易秀絹就系爭支票並無票據權利而取得，應屬可採。然於原審中
        ，證人許瓊文證述被上訴人曾告知八十七年一月十五日之會款由上訴人標走
        ，以及證人陳明修證稱八十七年六月十日、十八日被上訴人分別向其及其姐
        借貸時，係以欲還錢與上訴人之用，可知兩造間確有會款債權存在，茲上訴
        人主張系爭支票之三十萬元金額係被上訴人所欠會款，而被上訴人抗辯得標
        會款由易秀絹全數取走，惟被上訴人之抗辯理由，已為上訴人及易秀絹所否
        認，被上訴人自應就得標之會款確已付清之事實負舉證之責，如無法提出證
        據加以證明，知被上訴人所辯不足採信，詎原審未加詳究，僅憑上訴人及證
        人榮杰之證詞而判決上訴人敗訴，於法殊有可議。
  （二）被上訴人積欠易秀絹款項所簽發之支票僅有六紙，即如附表編號一至六所載
        六紙支票，此六紙支票之票號共七位數，僅最後二碼有異，足見係前後二本
        支票簿所簽發，惟系爭支票之票據號碼與前述六紙支票竟有五位數字不同，
        彼此票號差異甚大，顯見系爭支票並非被上訴人簽發予易秀絹之支票甚明，
        即系爭支票被上訴人簽發予上訴人，並非易秀絹，原審就此關鍵之點疏予調
        查，方使判決有所違誤。
  （三）上訴人於八十六年三月間欲為儲蓄，透過友人易秀絹之介紹認識被上訴人，
        被上訴人招集一個月三萬元之互助會，上訴人參加一會，上訴人每月十五日
        準時按時親手繳納會款予被上訴人，至八十七年一月十五日以四千元得標止
        ，其間被上訴人於八十六年十二月十七日曾向上訴人借款五萬元，聲稱補足
        會員即訴外人曹慰文之互助會款，被上訴人積欠上訴人連會款總共三十萬，
        元，有系爭支票一紙為憑，詎被上訴人於八十七年八月間將其經營之健勝服
        飾店頂讓出去後，即避不見面，經打電話聯繫被上訴人也無心償還，復委託
        易絹幫助協尋被上訴人歸還此款項，被上訴人無心償還，又誣指上訴人與易
        秀絹為同居人，有認識不正確之錯誤。
  （四）被上訴人聲稱易秀絹頂讓服飾店之事，八十七年八月間被上訴人透過榮杰
        與易秀絹聯繫，聲稱在其居家與被上訴人簽約頂讓之事，易秀絹聯絡上訴人
        一同前去討還會款。詎被上訴人並不在場，只有榮杰與家人在場，榮杰
        向易秀絹聲稱被上訴人委託其要易秀絹把被上訴人欠易秀絹之一百一十七萬
        二千元之六紙支票拿給榮杰，才把店門之鑰匙交給易秀絹前去看店內之物
        ，以便隔日談簽約之事。易秀絹親手將六紙支票共一百十七萬二千元交給
        榮杰，易秀絹復稱六紙支票先放在榮杰處，等隔日看完店後同意頂讓要簽
        約時再給被上訴人。詎隔日店門打開，內部空無一物，易秀絹向榮杰詢問
        ，榮杰聲稱六紙支票已交付被上訴人，簽約之事作罷，被上訴人至今未履
        行簽約頂店之事，事後該店面之房東聲稱其與被上訴人有合約，不得頂讓。
  （五）榮杰先前親手接受易秀絹六紙支票合計一百十七萬二千元，後呈上鈞院之
        六紙支票金額為八十七萬二千元，易秀絹給與榮杰六紙支票，因易秀絹均
        欲行兌現，交由板信商業銀行永和分行（下稱永和板信）託收，是均有永和
        板信之託收之印，為何如附表編號四、七所示之支票二紙並無此記載？而該
        二紙支票票背均有易秀絹銀行帳戶之帳號，是榮杰顯係虛偽陳述，應請被
        上訴人提出此六紙支票正本為證。
  （六）系爭支票係八十七年三月二十日由被上訴人簽發，並非被上訴人所稱係發票
        日當日即八十七年六月二十日簽發，因八十七年六月五日被上訴人曾向互助
        會會員「金冠」許瓊文借款二十萬元，被上訴人對許瓊文稱因沒有臺灣土地
        銀行永和分行（下稱永和土銀）之支票，而簽商業本票一紙，又八十七年六
        月五日被上訴人因無現金兌現易秀絹軋入行之六張一百十七萬二千元之支票
        ，遂請易秀絹抽出該六紙支票；被上訴人於八十七年六月十日曾向訴外人陳
        明修借款二十二萬元，謊稱欲返還積欠上訴人互助會會款三十萬元，及給付
        所經營健勝服飾店六個月之租金、貨款等金錢週轉用，事後陳明修曾上訴人
        聯繫，上訴人有提示系爭三十萬元之支票給陳明修看，被上訴人並無返還上
        開款項。
  （七）被上訴人八十七年六月十日開出予陳明修以永和土銀為付款人、面額十萬元
        、票號ＡＸ0000000號之支票，與系爭支票二經武碼差距甚大，顯見
        係不同一時間、不同一本支票簿簽發，又與易秀絹前六紙支票號碼同樣差距
        甚大，上訴人持有被上訴人互助會會款三十萬元之支票背面並無易秀絹軋入
        板信行之帳號。
三、證據：除援用第一審所提證據外，補提臺灣高等法院八十九年度上易字第六○○
    號刑事判決影本一件、筆錄影本一件、許瓊文持有本票影本一件、陳明修持有本
    票、支票影本各一件為證，並聲請訊問證人易秀絹。
乙、被上訴人方面：
一、聲明：求為判決駁回上訴。
二、陳述：除與原判決記載相同者，茲引用之外，補稱：
  （一）上訴人與訴外人易秀絹係同居關係，如附表所示之七紙支票（包括系爭支票
        ）係被上訴人向易秀娟歷次借款所簽發的，其中系爭支票係八十七年六月二
        十日，上訴人在臺北縣永和市○○街五三號健勝服飾店，向易秀絹借款二十
        九萬二千五百元而簽發的並當場交付；直至八十七年八月間，兩造、易秀絹
        在訴外人榮杰家中，因被上訴人服飾店經營不善，週轉不靈，因而將健勝
        服飾店之經營權及租金轉讓給易秀絹，並作抵其向易秀絹之票款債務一百一
        十七萬二千元，易秀絹同意，並表示要將如附表所示之七紙支票全數還給被
        上訴人，詎事後易秀絹與上訴人僅將如附表編號一至六所示六紙支票交由
        榮杰，並對榮杰佯稱系爭支票在易秀絹之姐姐家，過幾天再行返還；未料
        卻為上訴人持以提起本件訴訟，實不合理。
  （二）兩造間從無借款、會款之往來。上訴人所稱之互助會，實際上係易秀絹借用
        其同居人上訴人之名義參加，歷次會款均由易秀絹繳交，而得標金亦由易秀
        絹領清完畢，概與上訴人無涉，是系爭支票顯非支付會款所用。
  （三）被上訴人自八十七年間，即先後數次向易秀絹借款，其先後所簽發之支票多
        紙，票號不全然密接，容有先後，此乃事理之平，上訴人以系爭支票之票號
        與其餘票號之差距過大執為上訴理由，亦有未洽。
  （四）系爭支票本係易秀絹應返還被上訴人之支票，八十八年一月二十九日，上訴
        人毆傷被上訴人後，易秀絹始將系爭支票轉由其同居人即上訴人提示，作為
        日後對抗被上訴人所提傷害自訴之刑案間之籌碼。
  （五）上訴人為虛飾其取得系爭支票之正當性，利用原為易秀絹借用其名義參加被
        上訴人為會首，移花接木硬說成係其本人參加者，上訴人雖工於心計，惟依
        上訴人所言，其已以四千元所言，其應得會款應為六十一萬二千元，與系爭
        支票三十萬元完全不符。又上訴人為了拼湊系爭支票三十萬元金額之數目，
        復設詞虛捏係被上訴人向其借款五萬元，預先扣除八十七年二月至八十八年
        一月到期之互助會款三十六萬元，以及付現二千元等謊言，上無非係上訴人
        硬湊而成，而上訴人從未舉證證明其曾借與被上訴人五萬元，且按死會會款
        之繳交，只須逐月繳交即可，上訴人係公職人員，屬強勢之人。豈會聽任被
        上訴人預先扣長達一年之久之死會會款多達三十六萬，徒然損失期限利益之
        理，此部分扣三十六萬元亦應請上訴人舉證。
三、證據：除援用第一審所提證據外，補提筆錄影本一件為證，並聲請訊問證人榮
    杰。
丙、本院依職權：
  （一）向臺灣板橋地方法院檢察署（下稱板橋地檢署）調閱本院八十八年度自字第
        一五六號傷害案件刑事歷審卷。
  （二）向永和板信函查易秀絹是否曾將如附表編號四、七所示之二紙支票託收紀錄
        。
    理      由
一、本件上訴人起訴主張：被上訴人於八十六年三月十五日自任會首招募互助會，該
    會每月一期，每會每月三萬元，連會首共計二十三名，被告另於八十六年十二月
    十七日向原告借款五萬元，原告於八十七年一月十五日以四千元得標，應得會款
    為六十一萬二千元，與被告先前積欠借款五萬元，合計被告積欠原告六十六萬二
    千元，被告依約應於八十七年一月十八日交付互助會會款，被告嗣後以會款未收
    齊為由，與原告協議延至八十七年二月十八日清償，爾後被告仍未清償，於八十
    七年三月二十日被告約原告至臺北縣永和市○○街五十三號協議，被告將扣除原
    告八十七年二月至八十八年一月到期之互助會會款三十六萬元（十二期共三十六
    萬元），其餘部分被告給付二千元，並簽發系爭支票一紙給付，詎於八十八年二
    月一日向付款人為付款之提示竟遭退票，追索無效，屢經催討，迄未給付，為此
    提起本件訴訟，請求被告給付上開金額及自八十八年二月一日起至清償日止按週
    年利息百分之六計算之利息。
二、被上訴人則以：系爭支票確係其所簽發，惟其於八十七年間向訴外人即上訴人之
    同居人易秀絹借款一百十七萬二千元，並簽發如附表所示之七紙支票交予易秀絹
    ，屆期未能清償，遂於同年八月間透過訴外人涂榮杰之居中協調，將其所有位於
    臺北縣永和市○○街五十三號經營之健勝服飾店讓與易秀絹抵償，上訴人則陪同
    易秀絹將編號一至六之支票託榮杰轉交給被告，惟編號七金額為三十萬元之支
    票，推稱在易女大姐處，嗣後未返還，此張支票即為系爭支票，然系爭支票為易
    秀絹應返還予被告之支票，竟轉讓予上訴人，上訴人惡意取得系爭票據，而以被
    上訴人為會首之互助會，係易秀絹借用上訴人之名義參加，均由易秀絹按月繳會
    款，得標會款亦由易秀絹全數取走，該互助會之往來對象均係易秀絹，與上訴人
    無涉等語為辯，請求駁回上訴人之請求。
三、按票據債務人不得以自己與發票人或執票人之前手間所存抗辯之事由對抗執票人
    。但執票人取得票據出於惡意者，不在此限。票據法第十三條定有明文。本件上
    訴人主張上開情事，固據其提出支票及退票理由單一紙為證，被上訴人固就系爭
    支票形式上之真正不為爭執，惟以：其因積欠訴外人易秀絹一百十七萬二千元，
    並簽發包括系爭支票在內之如附表所示七紙支票交予易秀絹，透過友人即訴外人
    榮杰居中協調將其經營之健勝服飾店頂讓給易秀絹抵償債務，但易秀絹僅將編
    號一至六號之支票還給伊，系爭票據係易秀絹未返還之票據，非為上訴人之會錢
    等語為辯，然此為上訴人所否認。經查，如附表所示之支票七紙面額共一百十七
    萬二千元，票載日期均係八十七年六月間，核與被上訴人所述積欠易秀絹之金額
    相符，又證人榮杰於原審證稱：「當時被告（即被上訴人）欠易秀絹一百十七
    萬二千元，後被告將店頂讓予易秀絹，請我幫忙處理，甲○○與易秀絹一起到我
    家去，易秀絹拿六張票給我，說還有一張三十萬元之支票在易的姊姊那邊，等他
    姊姊還他之後再還給乙○○」（見原審八十九年一月五日筆錄），於本院審理中
    復證稱：「被上訴人與我在同一市場做生意認識的，在八十七年八月，被上訴人
    欠易秀絹錢，他打電話給我說店要頂給易秀絹做，因他有七張票在易秀絹那邊，
    共一百一十七萬二千元，他委託我處理此事，經聯絡後，上訴人與易秀絹在八十
    七年八月某日到我家，易秀絹帶了六張票來，他說另一張三十萬的票在他姐姐那
    邊，等拿到票再交給我還給被上訴人。我聽了就把店的鎖交給易秀絹，沒想到她
    票一直沒有還給被上訴人。我拿了六張票有點過，共八十七萬二千元。」（見本
    院八十九年九月二十七日準備程序筆錄），證人榮杰與兩造並無特殊親誼，其
    自無甘冒偽證罪責，故為偏頗原告而虛偽證言之理，且其前後二次證言相符，復
    與常情無違，自堪以採信。
四、上訴人雖欲執證人易秀絹之證言，作為其有利之證明，惟查，證人易秀絹自本件
    被上訴人於八十八年間向本院刑事庭自訴其與上訴人涉犯傷害案件（八十八年度
    自字第一五六號刑事案件）起迄今，均承認被上訴人積欠其一百一十七萬二千元
    無訛，其雖於原審中證稱：「（問：被告欠你多少錢？）共一百一十七萬二千元
    ，他有的簽票，有的沒有簽票給我。」「我沒有拿到系爭票據。」（見原審八十
    八年十二月十日言詞辯論筆錄）等語，而否認系爭支票係其轉讓予原告，然此與
    其於八十八年度自字第一五六號刑事案件八十八年五月二十日庭訊中稱被上訴人
    積欠伊一百十五萬二千元，共簽發五張支票給伊；另於八十八年六月十七日庭訊
    時改稱被告積欠係一百十七萬二千元，共簽發六張支票，三者均有矛盾，已難認
    其證言為真。其於本院準備程序中，亦否認曾持有系爭支票，惟其證稱：「（問
    ：這五張票（如附表編號一至三、六、七所示）總和與一百十七萬兩千元還差四
    十萬元。這四十萬有無憑據？）這四十萬他分三次跟我借，一次是八十七年六月
    六日借七萬，八十七年六月八日是十三萬。抽票之後八十七年六月二十四日再跟
    我借二十萬。這三次我都是交現金給被上訴人。他在八十七年六月二十四日拿了
    二十萬現金後，開了一張四十萬元的票，作為總和。也是開土銀永和分行的票。
    但這張票我沒有軋進銀行，因為前五張票都已經退出來了，再軋進去也沒用。後
    來我要找被上訴人都找不到，有一天涂榮杰突然跑來說被上訴人要跟我談這筆金
    錢和店的事情。所以八十七年八月中旬我就邀上訴人到榮杰家中，後來被上訴
    人沒有到場，涂榮杰叫我把六張支票給她轉交給被上訴人，他才把店的鑰匙給我
    ，但我說我沒看到店不知道可不可以頂讓，店內有何東西也不清楚。榮杰叫我
    先把六張票給她，等我店看好了，滿意了才把票交給被上訴人。我那天就把票交
    給榮杰了，隔天去看發現店裡沒有東西，店也不能頂讓。我再去找榮杰時，
    他已把票交給被上訴人。最後一張四十萬的票號、票期我不知道。」「（問：既
    然軋進去沒有用，為何六月二十四日還拿票做什麼？）因為被上訴人跟我講，你
    幫我那麼多了，不差這二十萬。」（見本院九十年三月十九日準備程序筆錄），
    此次證言與前述數次之陳述復有不同，且上訴人與證人易秀絹一向陳稱易秀絹收
    到被上訴人之支票時，均會先行存入永和板信託收，易秀絹復於本院調查中提出
    永和板信之票據領回通知書一紙及委託代收票據撤回通知書四紙（見其於九十年
    三月十九日庭呈之證人呈證狀）欲行為證，則以證人易秀絹對收受票據如此小心
    謹慎之人，豈有於不知發票日、票號，而未要求被上訴人簽寫收據之情況下，冒
    然返還其所證稱之面額四十萬元之支票與被上訴人之理？再者，系爭支票之票號
    雖與如附表編號一至六號所示之六紙支票有間，又系爭支票與如附表編號四所示
    之支票合計二紙雖未經易秀絹交由板信銀行託收，雖為上訴人主張甚力，惟證人
    易秀絹未交由銀行託收，可能係將此二紙支票作為客票而交付他人週轉所致，系
    爭支票之票號固與其餘六紙支票有間，然其簽發之日期、金額與被上訴人所辯及
    證人榮杰所言相一致，亦不能憑票號，而認系爭支票並非交付易秀絹。是以證
    人易秀絹於上開刑案之供述、本件原審及準備程序中之證述均有互相矛盾，且有
    不合情理之處，並參酌其與被上訴人因前開刑案處於相互對立之情，其證詞難免
    偏頗上訴人，是在其未提出確曾收受其所稱面額四十萬元支票之證明，其證言自
    不足採。
五、上訴人雖另提出互助會單，其上固記載於八十七年一月十五日以四千元得標，聲
    稱被告積欠其會款三十萬元，以系爭支票給付；惟細繹其上開主張，上訴人於八
    十七年一月十五日以四千元得標前，其間被上訴人於八十六年十二月十七日曾向
    上訴人借款五萬元，聲稱補足會員即訴外人曹慰文之互助會款，應得會款為六十
    一萬二千元，合計被上訴人積欠上訴人六十六萬二千元，詎被上訴人嗣後以會款
    未收齊為由，於八十七年三月二十日協議被上訴人將扣除上訴人八十七年二月至
    八十八年一月到期之互助會會款三十六萬元（十二期共三十六萬元），其餘部分
    被上訴人給付二千元，並簽發系爭支票一紙給付，如依上訴人之主張，系爭支票
    面額為三十萬元，與上訴人應得之會款金額有所出入，況上訴人於會款得標之狀
    況下，依約本得逐月給付死會會款三萬元至會期屆滿止，豈有甘於利息損失之理
    ，而無條件同意由被上訴人自之後死會會款作部分抵銷之理？是系爭支票之面額
    與會款金額差距達三十餘萬元之譜，自難認有何相關性可言；次查，上訴人在本
    院一再闡明下，於本院審理中均無法提出其曾借款五萬元與被上訴人之證明，亦
    難僅憑其泛稱，即認被上訴人向其借款五萬元；續查，於系爭支票發票日係八十
    七年六月二十日，上訴人屆期並未提示，然八十八年一月二十九日兩造發生爭執
    ，上訴人毆傷被上訴人之後，上訴人始遲至八十八年二月一日才向銀行提示付款
    ，上訴人此項作為，亦顯與常情不符，是被上訴人辯稱系爭支票係因被上訴人遭
    上訴人毆打後，上訴人遂自易秀絹取得並提示，以作為被上訴人對其提起刑事自
    訴之籌碼一詞，尚非虛設；再查，證人許瓊文於原審中證述被上訴人曾告知八十
    七年一月十五日之會款由上訴人標走，以及證人陳明修於原審中證稱八十七年六
    月十日、十八日被上訴人分別向其及其姐借貸說欲還會錢給上訴人，惟是否以系
    爭票據清償互助會款並不知情等語，該等證人之陳述僅能證明兩造間確有債務糾
    紛，惟不能證明系爭票據與互助會會款有關。是上訴人上開諸項主張，均不足採
    。
六、按票據債務人不得以自己與發票人或執票人之前手間所存抗辯之事由對抗執票人
    。但執票人取得票據出於惡意者，不在此限。票據法第十三條定有明文。本件上
    訴人執系爭支票，請求被上訴人給付票款，惟被上訴人之上開抗辯，業經證人
    榮杰證述明確而可採信，是系爭支票確係被上訴人簽發交付與易秀絹，再由易秀
    絹轉交上訴人，而非由被上訴人簽發而直接交付上訴人，是上訴人之主張已非可
    採。且由上訴人於八十九年七月二十六日所提之準備書狀第二項，已陳明其確曾
    與易秀絹於八十七年八月間與涂榮杰商討被上訴人積欠易秀絹之借款，並親見易
    秀絹交付支票與涂榮杰；其甚且於八十八年一月二十九日因此項債務糾紛而傷害
    被上訴人，而遭本院八十八年度自字第一五六號判處有期徒刑三月，並於嗣後確
    定，是上訴人顯然知悉易秀絹就系爭票據對被上訴人已無票據上權利，仍出於惡
    意予以收受，並持以向被上訴人請求票款，是被上訴人所為上開抗辯，尚屬可採
    。是則上訴人執此主張被上訴人應給付票款云云，自屬無據。從而，上訴人主張
    本於給付票款之法律關係，請求被上訴人給付為無理由，不應准許。原審為上訴
    人敗訴之判決，並無不合。上訴意旨指摘原判決不當，求予廢棄改判，為無理由
    ，應予駁回。
七、據上論結，本件上訴為無理由，依民事訴訟法第四百三十六條之一第三項、第四
    百四十九條第一項、第七十八條，判決如主文。
中      華      民      國    九十      年      八      月    二十八    日
                                    臺灣板橋地方法院民事第二庭
~B審判長法官  蕭惠芳
~B      法官  崔玲琦
~B      法官  鍾啟煌
右正本證明與原本無異
本判決不得上訴。
中      華      民      國    九十      年      八      月    二十八    日
~B法院書記官  李威賜
附表：
~F0
~T40
┌──────────────────────────────────────────────────────┐
│附表：                                                                                                      │
├─┬─────────┬─────────┬───────────┬────────┬────────┬──┤
│編│  發    票    人  │  付    款    人  │發        票        日│ 票  面  金  額 │ 支  票  號  碼 │備考│
│號│                  │                  │                      │   （新台幣）   │                │    │
├─┼─────────┼─────────┼───────────┼────────┼────────┼──┤
│１│乙○○            │土地銀行永和分行  │八十七年六月十日      │壹拾貳萬貳千元  │0000000  │    │
├─┼─────────┼─────────┼───────────┼────────┼────────┼──┤
│２│乙○○            │土地銀行永和分行  │八十七年六月二十八日  │壹拾萬元        │0000000  │    │
├─┼─────────┼─────────┼───────────┼────────┼────────┼──┤
│３│乙○○            │土地銀行永和分行  │八十七年七月五日      │壹拾萬元        │0000000  │    │
├─┼─────────┼─────────┼───────────┼────────┼────────┼──┤
│４│乙○○            │土地銀行永和分行  │八十七年七月六日      │壹拾萬元        │0000000  │    │
├─┼─────────┼─────────┼───────────┼────────┼────────┼──┤
│５│乙○○            │土地銀行永和分行  │八十七年七月十七日    │壹拾伍萬元      │0000000  │    │
├─┼─────────┼─────────┼───────────┼────────┼────────┼──┤
│６│乙○○            │土地銀行永和分行  │八十七年八月二日      │拾萬元        │0000000  │    │
├─┼─────────┼─────────┼───────────┼────────┼────────┼──┤
│７│乙○○            │土地銀行永和分行  │八十七年六月十日      │壹拾萬元        │0000000  │    │
└─┴─────────┴─────────┴───────────┴────────┴────────┴──┘


司法院資訊處製作；財團法人民間司法改革基金會備份。
